【裁判字號】    98,消債聲,11
【裁判日期】    980917
【裁判案由】    聲請不免責
【裁判全文】
臺灣板橋地方法院民事裁定            98年度消債聲字第11號
聲  請  人  美商花旗銀行股份有限公司
法定代理人  甲○○
相  對  人  乙○○
上列當事人間聲請消費者債務清理事件，本院裁定如下：
    主  文
債務人乙○○不予免責。
    理  由
一、按「債務人有下列各款情形之一者，法院應為不免責之裁定
    ，但債務人證明經普通債權人全體同意者，不在此限：一、
    於七年內曾依破產法或本條例規定受免責；二、隱匿、毀損
    應屬清算財團之財產，或為其他不利於債權人之處分；三、
    捏造債務或承認不真實之債務；四、因浪費、賭博或其他投
    機行為，致財產顯然減少或負擔過重之債務，而生開始清算
    之原因；五、於清算聲請前一年內，已有清算之原因，而隱
    瞞其事實，使他人與之為交易致生損害；六、明知已有清算
    原因之事實，非基於本人之義務，而以特別利於債權人中之
    一人或數人為目的，提供擔保或消滅債務；七、隱匿、毀棄
    、偽造或變造帳簿或其他會計文件之全部或一部，致其財產
    之狀況不真確；八、故意於財產及收入狀況說明書為不實之
    記載，或有其他故意違反本條例所定義務之行為」，消費者
    債務清理條例第134 條定有明文。又按消費者債務清理制度
    並非在使債務人恣意消費所造成之債務，轉嫁予債權人負擔
    ，債務人免責制度，應在鼓勵勤勞誠實之債務人，而非縱容
    債務人奢侈浪費，倘債務人於聲請清算前之相當期間內，利
    用信用金融之機會，恣意為非屬通常生活所需之鉅額消費或
    作奢侈性、浪費性之消費，而不在意日後履行返還之能力，
    反而算計消費者債務清理條例中之免責制度，濫用清算程序
    以規避其應負擔之償還責任，自與消費者債務清理條例之立
    法本旨有違。再者，消費者依清算程序清理債務，債權人已
    因之蒙受相當損失，其程序之進行應秉持公正與誠信，如債
    務人對於清算之原因有可歸責性，或有虛偽不實、違反誠信
    、違反本條例所定義務之行為，致害及債權人之權益，或影
    響清算程序之進行，自不宜予以免責（消費者債務清理條例
    第132 條例立法理由參照）。
二、本件債務人乙○○依消費者債務清理條例，聲請清算事件，
    前經本院裁定開始清算程序，同時終止清算程序確定在案，
    有本院97年度消債清字第37號卷證可稽。
三、查債務人於本院調查時陳述，其因為了照顧罹重症之公婆，
    無法外出工作，無收入，無力清償債務等語（見本院卷第43
    頁）。經本院函請各債權人銀行就本件聲請清算暨免責案表
    示意見，均陳報不同意免責，且陳述意見如下：(1)美商花旗
    銀行表示：債務人主要消費為利金雙享專案借款、旅行社消
    費、通訊電話等非屬通常生活所需之消費 (見本院卷第5 頁
    至第42頁)。 (2)台新國際商業銀行股份有限公司表示：債務
    人於93年8 月提領現金新台幣（下同）90,000元、94年3 月
    25日提領10,000元、94年5 月提領11,900元，此巨額提款已
    非日常生活所需（見本院卷第60頁）。(3)萬泰銀行表示：債
    務人之現金卡於89年4 月11日開始動用，復又於95年2 月至
    95年6 月連續提款總計312,000 元、95年9 月20日提領11,0
    00元、96年4 月25日提領11,000元，此金額已逾每月生活必
    需顯有奢侈浪費之情形（見本院卷第66頁）。(4)荷蘭銀行表
    示：債務人於95年11月29日自96年2 月27日間於常景有機生
    物科技有限公司刷卡消費總計消費16,230元、並於96年5 月
    23日於福泰珠寶金行刷卡消費12,000元，其餘之消費明細內
    容多屬個人通訊費、個人投資、百貨消費、珠寶消費、分期
    付款購物及預見現金等，上述消費性質難謂屬日常生活所必
    要支出，已涉奢侈、浪費及投機性質（見本院卷第81頁至93
    頁）。(5)台北富邦銀行表示：債務人分別於94年1 月13日、
    17日、21日及30日提領現金卡金額為2 萬元、並於94年11月
    19日提領12,000元，足徵其現金用度悖於一般社會經驗，顯
    不合理，實有奢侈浪費造成清算原因之嫌 (見本院卷第107
    頁)。
四、相對人雖具狀聲稱：(1)其於96年5 月間曾購買金飾，然聲請
    人確有以信用卡刷卡購買金飾，惟係供變賣現金週轉，以繳
    卡費，此與奢侈浪費，不可同日可語。(2)部份債權銀行指稱
    相對人預借現金之金額過於龐大，惟相對人積欠全部債權銀
    行之金額龐大，每月應繳之最低金額合計為一筆龐大的數字
    ，是以相對人僅係挖東牆補西牆，以應付銀行每月最低繳款
    金額。然本件相對人於本院消債卷第8 頁之財產狀況入切結
    書記載，其94年總收入為43,330 元、95年總收入為6,465元
    ，顯見債務人並無穩定固定收入，即應謹慎消費、撙節開支
    ，節省生活非必要性開支以求致力還款於各債權人，卻以辦
    理現金卡、信用卡方式以債養債，且為大量、非必要性消費
    行為，進而主張其無力清償債權人，實難認定債務人具有清
    償全體債權人債務之誠意，其確有利用免責程序以規避債務
    之道德風險無疑。更何況，債務人年僅53歲，年壯力富，乃
    具有勞動能力之人，現今社會經濟型態多元，工作種類之選
    擇亦豐富、多樣化，債務人如積極尋找工作以適增收入來源
    ，應有清償之能力，實難認其有不能清償債務之情事。
五、綜上所述，本院認債務人有消債條例第134 條第4 款所稱：
    「浪費、賭博或其他投機行為，致財產顯然減少或負擔過重
    之債務」不免責事由之事實，依照首揭說明，本件債務人不
    得免責，爰裁定如主文。
中    華    民    國    98    年    9     月    17    日
              民事第三庭   法     官    連育群
上為正本係照原本作成
如不服本裁定，應於裁定送達後10日內，以書狀向本院提出抗告
，並繳納抗告費新臺幣1千元
中    華    民    國    98    年    9     月    17    日
                            書 記 官    溫婷雅


司法院資訊處製作；財團法人民間司法改革基金會備份。
